臺灣高等法院花蓮分院民事判決　　　　　　　　　　　九十三年度上國易字第一號
　　上　訴　人　乙○○○
　　訴訟代理人　丙○○
　　被 上訴 人　臺灣台東地方法院
　　法定代理人　丁○○
　　訴訟代理人　甲○○
右當事人間請求國家損害賠償事件，上訴人對於臺灣花蓮地方法院九十二年度國字第
五號九十三年二月十九日第一審判決，提起上訴，經於九十三年五月二十七日言詞辯
論終結，本院判決如左：
      主      文
上訴駁回。
第二審訴訟費用由上訴人負擔。
　　　事實及理由
一、本案經本院審理結果，認第一審以上訴人即原告向被上訴人即被告請求國家賠償
    事件，認上訴人之訴無理由予以駁回，認事用法均無不當，應予維持，除訴之聲
　　明外並引用第一審判決書記載之事實理由及證據。
二、上訴人之上訴意旨：(一)民法第一百九十七條第一項因侵權行為所生之損害賠償請
　　求權，自請求權人知有損害及賠償義務人時起，二年間不行使而消滅。但查，衡
　　諸該條之時效構成要件，須有請求權人知有損害為第一要件；其次才是有所謂之
　　知悉賠償義務人，為時效之進行。(二)承上述，本件對於被告之不法支付命令之送
　　達及確定證明書發具行為，其是否造成損害，於支付命令聲請人尚未聲請強制執
　　行前，必也無從確定及知悉究竟上訴人會請求如何之損害，乃至其確定額之多寡
　　，又如何得符合民法第一百九十七條之知有損害及確定發生實際上多少損害之結
　　果，而得以確定向被上訴人請求多少金額之賠償？(三)從而，本件對於上訴人應符
　　合知悉損害之確切時點，方足以為時效之進行，而符合得為國家賠償真正發生損
　　害及其金額之時間點，殆非所謂被上訴人之職員違背職務發予不法之確定證明書
　　予訴外人阮宏郎之時，而應係阮宏郎執該不法之確定證明書向上訴人聲請強制執
　　行，迄至不法獲得利益之時點，始足當之。易言之，即便被上訴人不法發予支付
　　命令確定證明書予阮宏郎，但其支付命令之金額縱令是四百萬元，但就其尚未強
　　制執行造成上訴人損失前，上訴人又何得逕以被上訴人為被告而請求四百萬元之
　　損失？蓋當時仍未有實際上之損害發生！此為至為簡單之法理，原審判決竟未加
　　思考，遽駁回上訴人之起訴，其判決違背法令至明。(四)法院之職員違背法令所為
　　之不法行為，非必因程序上當事人之不知法律救濟而補正成為合法之行為，否則
　　，即無有所謂之非常上訴、再審之救濟，甚至，若因人民之不知訴訟救濟之道，
　　而即得令公務員不法得到補正，則豈不足以令執法人員任其為所欲為，而無法管
　　制，豈是法律規範之道，不言自明，本件既經監察院糾正，被上訴人之行為有不
　　法與不當，上訴人因而在受實際損失之時，而援用法律途徑請求救濟提起國賠，
　　於法自無不合。
三、本院經查：(一)依國家賠償法第十條第一項規定，依本法請求損害賠償時，應先以
　　書面向賠償義務機關請求之，即所謂協議先行程序。惟就此份『民事抗告狀』（
　　見原審卷八九頁），其請求事項固有表明『請准予抗告人（即上訴人）向台東地
　　方法院（即被上訴人）請求所受損害賠償』，並以被上訴人為被告，惟該份書狀
　　上僅蓋有本院之收文章，並無被上訴人收受之證明，足見上訴人並未依前開規定
　　向被上訴人請求，從而被上訴人是否知悉其已提出國家賠償之請求，殊值存疑。
　　(二)再者，此份『民事抗告狀』，揆諸其內容並無提及『國家賠償』隻字片語，及
　　其請求權之基礎，僅泛以損害賠償代之，亦尚無法藉此即遽以肯認上訴人有向被
　　上訴人請求國家賠償之意思。依國家賠償法第十一條第一項規定，賠償義務機關
　　自提出請求之日起逾三十日不開始協議，請求權人得逕行提起損害賠償之訴，若
　　上訴人有以此份抗告狀向被上訴人為國家賠償之請求，被上訴人若置之不理，上
　　訴人依法即可逕行起訴，又何需於九十二年六月二十六日依國家賠償法第十條第
　　一項之規定，再具狀向被上訴人請求？換言之，由上訴人於九十二年六月二十六
　　日再具狀向被上訴人請求國家賠償之舉動觀之，正足以說明上訴人當時並未以該
　　份民事抗告狀視為國家賠償之請求。上訴人當時既認未蒙受任何損失，當無藉此
    份抗告狀向被上訴人請求國家賠償之意。(三)退步言之，依國家賠償法第六條規定
    ，國家損害賠償，本法及民法以外其他法律有特別規定者，適用其他法律。查民
    法第一百二十九條第一項第一款固規定，消滅時效因請求而中斷，惟同法第一百
    三十條復規定，時效因請求而中斷者，若於請求後六個月內不起訴，視為不中斷
    。縱以上訴人此份八十八年十一月二十三日之『民事抗告狀』視為向被上訴人為
    國家賠償之請求，惟其既未依法於請求後六個月內起訴，時效仍繼續進行，並不
    因此而中斷，待上訴人於九十二年九月二十三日始向被上訴人提起損害賠償之訴
    時，當已罹於國家賠償法第八條第一項所規定之二年消滅時效。(四)再上訴人曾於
    八十七年六月廿九日具狀向被上訴人聲明異議陳明「台東地院違反專屬管轄權而
　　核發支付命令使上訴人蒙受重大損害（見該支付命令卷），苟上訴人認被告負有
　　損害賠償義務，自應於二年內提起，然其卻遲至九十二年九月廿三日始提出賠償
　　之請求，顯逾上開請求權時效，自難予准許。(五)上開上訴人應支付訴外人阮宏郎
　　新台幣四百萬元之支付命令既於八十六年一月七日確定，斯時上訴人對阮宏郎即
　　負有四百萬元之債務而受有損害，並非須於強制執行時，始有損害發生，即時效
　　應自八十六年一月七日起起算，而非自九十年八月廿三日強制執行時起算。
四、綜上所述，原審認上訴人對被上訴人侵權行為損害賠償請求權已罹二年時效而消
　　滅，尚無不合。上訴意旨爭辯時效並未完成，請求權亦未消滅云云，核無理由，
　　應予駁回。
據上論結：依民事訴訟法第四百四十九條第一項、第四百五十四條、第七十八條，判
決如主文。
中　　　　華　　　　民　　　國　　九十三　　年　　 六 　　月　　 十 　　日
　　　　　　　　　　　　　　　　　　審判長法官　吳　鴻　章
                                    　　　法官　林　德　盛
                                          法官  黃　永　祥
右正本係照原本作成。
本件不得上訴。
　　　　　　　　　　　　　　　　　　法院書記官　吳　家　瑩
中　　　　華　　　　民　　　國　　九十三　　年　　 六 　　月　　 十 　　日
